臺灣板橋地方法院刑事判決　　　　　　　93年度訴字第1310號
公　訴　人　臺灣板橋地方法院檢察署檢察官
被　　　告　丁○○
指定辯護人　本院公設辯護人　甲○○
右列被告因強盜案件，經檢察官提起公訴（93年度核退字第222
號），本院判決如左：
    主  文
丁○○意圖為自己不法之所有，攜帶兇器以脅迫，至使不能抗拒
，而使他人交付財物，未遂，處有期徒刑參年捌月。
扣案之玩具手槍壹枝（槍枝管制編號：0000000000號
）、改造子彈半成品壹拾肆顆、火藥壹包及未扣案之白色紙袋壹
個均沒收。
    事  實
一、丁○○前於民國 90 年間因犯妨害風化案件，經本院於 90
    年9 月24日以90年度重簡字第1242號判決拘役59日，如易科
    罰金，以300 元折算1 日，於90年12月6 日易科罰金執行完
    畢；另於92年間因犯竊盜案件，經本院於92年11月13日以92
    年度簡字第3254號判決判處罰金2,000 元，如易服勞役，以
    300 元折算1 日，嗣於93年2 月13日繳清罰金完畢（均不構
    成累犯）。猶不知悔改，意圖為自己不法之所有，於92 年
    10月30日晚上9 時10分許（起訴書誤載為20分），在台北縣
    板橋市○○路附近，搭乘不知情之余進義所駕駛車號6Ｌ －
    361 號計程車，並攜帶其所有而在客觀上具危險性而足供兇
    器使用之仿BERETTA 廠半自動手槍製造之玩具手槍1 枝（含
    彈匣，槍枝管制編號：0000000000）、改造子彈半成品14顆
    （經鑑驗結果認不具殺傷力，非屬槍砲彈藥刀械管制條例列
    管之槍枝、子彈）及火藥一包（供上開玩具手槍使用）、白
    色紙袋一個，前往台北縣板橋市○○○路○ 段113 號「菁鳥
    旅社」，向余進義謊稱要入內向人拿錢，需暫停片刻，即於
    同日晚上9 時20分許，自行進入該旅社，將白色紙袋1 紙丟
    在櫃台桌上，並手持上開玩具手槍（含子彈）喝令當時擔任
    櫃台之乙○○將錢放入紙袋中，乙○○因此脅迫受到驚嚇，
    不能反抗，於是呆立在櫃台內，尚猶豫是否將錢交出。丁○○見乙○○未有任何行動，出乎其預料之外，於是試圖攀爬
    進入櫃台內，惟該櫃台之高度頗高而未能得逞，適有房務員
    丙○○出面探詢，復有客人進入旅社，丁○○恐驚動眾人難
    以得手，因此拿回櫃台上之白色紙袋轉身逃逸而未遂。丙○○見狀大聲呼叫，適有警員在附近巡邏，依丙○○之指示攔
    下余進義駕駛之前揭計程車，逮捕丁○○，並扣得丁○○所
    有供犯罪所用之前開玩具手槍1 枝、土造子彈半成品14顆、
    火藥一包。
二、案經臺北縣政府警察局板橋分局報請臺灣板橋地方法院檢察
    署檢察官偵查起訴。
    理  由
一、訊據被告丁○○對於上揭時地，持玩具手槍（含子彈、火藥
    ）喝令「菁鳥旅社」服務生乙○○交出錢財，尚未得逞即逃
    離現場等情事不諱，惟辯稱：櫃台小姐看見我手中有槍，就
    站起來，沒有說話，我本身也很緊張，看見她不理我，就把
    白色紙袋拿回來衝出去，我沒有聽見有人大聲呼救，我因自
    己害怕才停止行搶云云。經查右揭犯罪事實，業據證人余進
    義於警詢及偵查中，另證人乙○○、丙○○於警詢、偵查中
    及本院審理時證述之情節相符，且有扣案之仿BERETTA 廠半
    自動手槍製造之玩具手槍1 枝（含彈匣，槍枝管制編號：
    0000000000）、改造子彈半成品14顆、火藥1 包足稽；而上
    開槍彈經送內政部警政署刑事警察局鑑定結果，認送鑑造子
    彈半成品14顆，認分別係玩具手槍空彈殼（其中1 顆具底火
　　帽）及直徑約9MM 之土造金屬彈頭；另送鑑玩具手槍一枝（
  　槍枝管制編號：0000000000號），係由仿BERETTA 廠半自動
    手槍製造之玩具手槍，槍管為金屬材質惟內具阻鐵，無法供
    發射子彈使用，有內政部警政署刑事警察局93年1 月27日刑
    鑑字第0920214692號槍彈鑑定書一份在卷可參。又：
（一）公設辯護人雖具狀為被告辯護稱：本件被害人之意志始終
      在違抗被告之指示，對於財物是否交付尚非完全不能斟酌
      ，視其情節，顯非不能抗拒，與強盜罪要件不合，僅能成
      立恐嚇取財罪嫌云云。按「強盜罪所施用之強暴脅迫，須
      足使被害人喪失意思自由，並達於不能抗拒之程度，始足
      當之。至其是否已達於使人不能抗拒之程度，則應就客觀
      具體之情狀加以判斷。又強盜罪之所謂『不能抗拒』，係
      指行為人所為之強暴、脅迫等不法行為，就當時之具體事
      實，予以客觀之判斷，足使被害人身體上或精神上達於不
　　　能或顯難抗拒之程度而言。再者，刑法上之搶奪罪，其為
  　　奪取他人所有物雖與強盜罪無殊，但搶奪行為僅指乘人不
    　及抗拒而為奪取者而言，如果施用強暴、脅迫，使人不能
      抗拒而為奪取，即應成立強盜之罪。至所謂強暴、脅迫之
　　　手段，祇須抑壓被害人之抗拒，足以喪失其意思自由為已
  　　足，縱令被害人實際並無抗拒行為，仍於強盜罪之成立不
    　生影響。」〔最高法院71年度臺上字第1040號、91年度臺
      上字第290 號及92年度臺上字第4240號裁判意旨參照〕。
      查被害人乙○○於本院審理時證述稱：「我受到驚嚇，沒
      有想過如何反抗，因為他手上有槍。我人被嚇住了，沒有
      作任何動作，他就一直催促我趕快把錢裝進袋子，我一直
      不動，他試圖爬上來，但是因為櫃台太高了，爬不上來。
      我看見他把雙手壓在櫃台桌上，我就一直往後退，直到我
      的同事丙○○進來。丙○○問被告要做什麼，被告就將槍
      轉向丙○○，我仍然不敢亂動，被告和丙○○沒講幾句話
      ，後來就看見被告倉皇逃出。」、「（問：你當時是否覺
      得驚慌？）我那時候在想是否真槍，直到他把袋子放在桌
      上，我才驚覺事情嚴重。（問：當時櫃台有多少錢？）約
      五萬元，對我而言是筆大數目。... （問：櫃台大約多高
      ？）大概到我脖子下方，約一百四十公分，櫃台深度約五
      十公分，一邊貼著牆壁作成。當時被告企圖爬上櫃台，之
      後我同事才進來。（問：被告是否伸手要拿他的袋子？）
      我不確定，只能確定他企圖要爬進來。... （問：事發過
      程，你有無把錢交出來？）沒有。（問：即使被告企圖翻
      越櫃台當時，你也無交給他錢？）是的，我一直在那邊。
      （問：他前後開口要你把錢放進袋子幾次？）我一直想著
      槍是不是真的，因為我舅舅是刑警，我看過真槍，我無法
      確定被告拿的是否是真槍。（問：當時有無想找其他同事
      ？）有，但是來不及。... （問：是否決定不把錢交給他
      ？）我不會把錢交給他，但是如果他自己進來拿，我就不
      管了。... （問：你說看到槍的時候，曾經懷疑它是否是
      真的，除此之外，還有什麼感覺？）那時候感覺很複雜，
      很多念頭同時閃過，就像瀕臨死亡前，所有生前的回憶都
      會閃過眼前。（問：當時是否確定那把槍是否假槍？）到
      目前為止都無法確定。」等語〔見本院94年1 月20日審判
      筆錄〕。衡諸本案犯罪地點係於旅社之櫃台前，當時除服
      務生外並無他人，被害人乙○○在櫃台內，向外呼救及逃
      離現場不易；而被告所持之玩具手槍雖認不具殺傷力，已
      如前述，然槍枝能瞬間取人性命或使人受傷，在我國屬違
      禁物，為常人所知，而被告持有之玩具手槍在外型上與真
      槍無異，一般人驟然遭受此槍正面、近距離抵住其腹部，
      客觀上已足使其身體上及精神上達於不能抗拒之程度。又
      證人乙○○雖曾懷疑被告持有者是否為真槍，且表示不會
      將錢交給被告，然證人乙○○自始至終均無法確定被告持
      有者是否為真槍或假槍，且表示被告如有進一步行動，其
      將放棄反抗，任由被告取走金錢。況且證人乙○○在被告
      離開之前，自始至終呆立在櫃台內，無任何舉動，衡諸一
      般經驗法則，依被害人當時之處境，在客觀上及主觀上顯
      然已喪失意思自由而達於不能抗拒之程度甚明，是被告著
      手強盜犯行，應堪認定。
（二）次應審究者在於被告強盜未遂犯行，究屬刑法第26條前段
      之障礙未遂或同法第27條之中止未遂乙節。按「刑法上所
      謂中止未遂，係指行為人已著手於犯罪之實行，因自己之
      意思而中止進行；或雖已實行，而以己意防止其結果之發
      生，因之未發生犯罪之結果者而言。是行為人若已著手於
      犯罪之實施，且其行為已有發生結果之危險，而於結果尚
      未發生前，縱因己意而消極中止其犯行，然未積極採取防
      果行為，而係另由第三人為防果之行為，致未發生結果者
      ，仍屬因外力介入而致犯罪未遂之普通未遂即障礙未遂，
      而與中止未遂有間。」〔最高法院86年度台上字第1716號
      判決參照〕。換言之，決定中止未遂與障礙未遂之區分標
      準，在於中止行為是否出於自由意志，倘行為人非因受外
      界事物之影響，而出於自由意志自動終止犯罪行為者，為
      中止未遂；倘行為人受外界事物之影響而使行為人受心理
      上之壓力而中止者，其中止在經驗上乃可預期之通常現象
      ，則屬障礙未遂。本件證人丙○○到庭證稱：「那時候我
      走出來，看到嫌犯在櫃台前面，手上持槍，槍對著櫃台小
      姐乙○○，我當時覺得奇怪，因為右手拿槍，左手拿著紙
      袋遮住，我過去問他什麼事，他說不要動，臉偏向我這邊
      時，我才發現他有持槍。他見狀就驚慌而逃，我就大叫，
      剛好警員在隔壁郵局巡邏... 當時他趴在櫃台，感覺就像
      要翻過去。我看到我同事站在那裡，受到驚嚇，我記得我
      向被告說我們這邊又沒有錢，為何要到這裡行搶，被告就
      說他也沒有拿到錢。（問：當被告轉身離開櫃台時，是否
      跌倒在地？）沒有，他是滑下來的。（問：看到他時，他
      人靠在櫃台，櫃台高度？）大約到我胸部高度，櫃台寬度
      約與辯護人席寬度一樣。（問：你看到時，被告是否趴在
      櫃台與乙○○談話？）是，但是乙○○已經站起來。（問
      ：有無看到他企圖翻越櫃台？）沒有，我感覺他像是要翻
      越櫃台，事實上沒有翻越過去。」等語〔見本院93年12月
      7 日審判筆錄〕。另證人黃珮琪到庭證稱：「我當時在櫃
      台，打算要交帳，還未交接給下班人員，只有我在那裡，
      被告就衝進來，我以為他是客人，他拿著一個袋子，站在
    　櫃台前面，他把袋子丟在桌上，叫我把錢丟進來，被告一
      隻手拿著槍，另一隻手拿著另一個袋子，用袋子遮住槍。
      ... 我人被嚇住了，沒有任何動作，他就一直催促我趕快
      把錢裝進袋子，我一直不動，他試圖爬上來，但是因為櫃
      台太高了，爬不上來，我看見他把雙手壓在櫃台桌上，我
      就一直往後退，直到我的同事丙○○進來。（問：被告與
      丙○○或你講話期間，你們是否喊叫？）我沒有叫，丙○○在被告跑出去後就大聲喊叫，時間很短，因為櫃台離大
      門很近。（問：是否因為被告當時看到同事來，他就迅速
      慌張的離開現場？）是的，當他跑出去時，就有客人陸續
      進來，他當時是否緊張，我不清楚，我說他慌張的逃離，
    　是我自己的感覺。」等語〔見本院94年1 月20日訊問筆錄
      〕。可知被告持槍喝令當時擔任櫃台之乙○○將錢放入紙
      袋中，乙○○受到驚嚇，呆立在櫃台內，尚猶豫是否將錢
      交出，丁○○見乙○○未有任何行動，出乎預料之外，試
    　圖攀爬進入櫃台內，惟該櫃台高度頗高而未能得逞，適有
      房務員丙○○出面探詢，復有客人進入旅社，恐驚動眾人
      難以得手，因此拿回櫃台上之白色紙袋轉身逃逸而未遂之
      情，亦堪認定。被告原欲行搶，因被害人乙○○呆立無任
      何舉動、櫃台高度頗高無法順利翻越、客人進入等因素介
      入，無法取得錢財，在一般經驗上，行為人受上開因素之
      障礙而受心理壓力，認無繼續實行之能力而放棄犯行，乃
      屬通常可預見之情事，揆諸上開說明，被告非出於自由意
      志而中止，應屬障礙未遂，與中止未遂有間，被告前開辯
      詞，不足採信。綜上所述，本件事證明確，被告犯行洵堪
      認定。
二、按「刑法第三百二十一條第一項第三款之攜帶兇器竊盜罪，
    係以行為人攜帶兇器竊盜為其加重條件，此所謂兇器，其種
　　類並無限制，凡客觀上足對人之生命、身體、安全構成威脅
  　，具有危險性之兇器均屬之，且祇須行竊時攜帶此種具有危
　　險性之兇器為已足，並不以攜帶之初有行兇之意圖為必要。
　　上訴人攜帶仿BERETTA 廠半自動玩具手槍強盜，經鑑定雖不
  　具殺傷力，惟其外型酷似真槍，槍身、滑套、彈匣、槍管均
　　為金屬材質，重達一公斤，在客觀上足以對人之生命、身體
　　及安全構成威脅，原判決認屬刑法第三百二十一條第一項第
    三款規定之兇器，尤無不合。」〔最高法院92年度台上字第
    1332號判決參照〕。查扣案之玩具手槍乙枝，經送內政部警
    政署刑事警察局鑑定結果，認送鑑造子彈半成品14顆，認分
　　別係玩具手槍空彈殼（其中1 顆具底火帽）及直徑約9MM 之
  　土造金屬彈頭；另送鑑玩具手槍一枝（槍枝管制編號：
  　00000000 00 號），係由仿BERETTA 廠半自動手槍製造之玩
    具手槍，槍管為金屬材質惟內具阻鐵，無法供發射子彈使用
    ，有前揭槍彈鑑定書一份附卷可稽。然該槍枝之槍身及滑套
    均為金屬材質，外型良好，均係金屬材質，質地堅硬，重量
　　沈重，客觀上足以對人之生命、身體、安全構成威脅，足供
    兇器使用。核被告所為，係犯刑法第330 條第2 項、第1 項
    之攜帶兇器強盜未遂罪，檢察官起訴書認被告係犯刑法第
    328 條第4 項、第1 項之普通強盜未遂罪，容有未洽，惟二
    者基本社會事實相同，爰變更起訴法條。被告已著手於犯罪
  　行為之實施而未發生犯罪之結果而未遂，應依刑法第26條前
    段之規定，按既遂犯之刑度減輕其刑。爰審酌被告曾有如事
    實欄所述之前科紀錄，有台灣高等法院被告前案紀錄表二份
    在卷可憑，雖非構成累犯，然其素行不佳，本件犯罪動機、
    目的、因貪圖不法私利，竟恣意攜帶兇器強盜他人財物，雖
    屬未遂，然使被害人驚懼萬分，危害社會治安亦屬非輕，並
    衡諸參酌其犯罪手段、所生危害及犯罪後坦承大部分犯行之
    態度等一切情狀，量處如主文所示之刑，以示懲儆。
三、扣案之玩具手槍1 把（槍枝管制編號：0000000000號，含彈
    匣1 個、改造子彈半成品14顆、火藥1 包，係供被告犯罪所
    用之物，且均為被告所有，業經其供承在卷，併依刑法第38
    條第1 項第2 款規定宣告沒收。至白色紙袋1 個，亦為被告
    所有供犯罪所用之物，雖未扣案，然無證據顯示業已滅失，
    亦依刑法第38條第1 項第2 款規定宣告沒收。
據上論斷，應依刑事訴訟法第299 條第1 項前段、第300 條，刑
法第330 條第1 項、第26條前段、第38條第1 項第2 款，判決如
主文。
本案經檢察官許智評到庭執行職務。
中　  華　　民　　國　　 94 　　年　  5 　 月    24   日
                  刑事第十三庭  審判長法　官  侯志融
                                      法  官  張宏節
                                      法  官  楊博欽
右正本證明與原本無異。
如不服本判決，應於判決送達後10日內向本院提出上訴狀（應附
繕本），上訴於臺灣高等法院。
                                      書記官  張玉如
中　  華　　民　　國　　 94 　　年　  5 　 月    24   日
附錄本案論罪科刑法條全文：
中華民國刑法第三百三十條
犯強盜罪而有第三百二十一條第一項各款情形之一者，處七年以
上有期徒刑。
前項之未遂犯罰之。
